【裁判字號】    99,交上訴,46
【裁判日期】    990819
【裁判案由】    業務過失致死
【裁判全文】
臺灣高等法院高雄分院刑事判決        99年度交上訴字第46號
上  訴  人  臺灣高雄地方法院檢察署檢察官
被      告  甲○○
上列上訴人因被告業務過失致死案件，不服臺灣高雄地方法院99
年度交訴字第22號中華民國99年3 月30日第一審判決（起訴案號
：臺灣高雄地方法院檢察署98年度偵字第16515 號），提起上訴
，本院判決如下：
    主  文
上訴駁回。
    理  由
一、公訴意旨略以：被告甲○○係振展公司之聯結車司機，為從
    事業務之人，其於民國98年6 月1 日凌晨2 時許，駕駛車牌
    號碼X5-833號營業聯結車（板車車牌號碼31-HU 號），沿高
    雄市小港區○○○○路行駛，迄同日凌晨2 時20分許，途經該
    路與高坪35街口時，本應注意車前狀況，並隨時採取必要之
    安全措施，且行經閃光黃燈路口，應減速接近，注意安全，
    小心通過，竟疏未注意，貿然行駛，適有陶建龍騎乘車牌號
    碼676-CDZ 號重型機車，沿同市○○○○街由南往北行經該處
    ，未依規定讓車，致雙方煞車不及，甲○○所駕駛上開聯結
    車之板車左後輪、防撞桿間與陶建龍所騎乘上開機車之車頭
    位置發生撞擊，致陶建龍受有胸部鈍挫傷等傷害，經送醫後
    不治死亡，因認被告甲○○涉犯刑法第276 條第2 項業務過
    失致人於死罪嫌。
二、被告以外之人於審判外之陳述，雖不符刑事訴訟法第159 條
    之1 至第159 條之4 之規定，而經當事人於審判程序同意作
    為證據，法院審酌該言詞陳述或書面陳述作成時之情況，認
    為適當者，亦得為證據，同法第159 條之5 第1 項有明文規
    定。茲查本判決所引用關於陳述之卷證資料，除原已符同法
    第159 條之1 至第159 條之4 規定及法律另有規定等傳聞法
    則例外規定，而得作為證據外，其餘關於陳述之卷證資料，
    業經當事人於本院準備程序時，表示對本判決所引本屬傳聞
    證據部分，均同意作為證據。本院斟酌上開證據並無違法取
    得之情事，亦無證明力明顯過低之情形，認為作為認定本件
    被告有無犯罪之證據亦屬適當，是均得採為本件論斷之證據
    。
三、按犯罪事實應依證據認定之，無證據不得認定犯罪事實；不
    能證明被告犯罪者，應諭知無罪之判決，刑事訴訟法第 154
    條第2 項、同法第301 條第1 項前段分別定有明文。次按認
    定不利於被告之事實，須依積極證據，苟積極證據不足為不
    利於被告事實之認定時，即應為有利於被告之認定，更不必
    有何有利之證據；又事實之認定，應憑證據，如未能發現相
    當證據，或證據不足以證明，自不能以推測或擬制之方法，
    以為裁判基礎；而刑事訴訟法上所謂認定犯罪事實之積極證
    據，係指適合於被告犯罪事實之認定之積極證據而言，雖不
    以直接證據為限，間接證據亦包括在內；然而無論直接或間
    接證據，其為訴訟上之證明，須達於通常一般之人均不致有
    所懷疑，而得確信其為真實之程度者，始得據為有罪之認定
    ，倘其證明尚未達到此一程度，而有合理之懷疑存在時，致
    使無從形成有罪之確信，即應為無罪之判決（最高法院30年
    上字第816 號、29年上字第3105號、40年台上字第86號及76
    年台上字第4986號判例參照）。
四、公訴人認被告涉犯業務過失致死罪嫌，係以被告於警詢、偵
    查中之陳述，證人吳聲政、潘榮世於偵查中之證述，並佐以
    道路交通事故現場圖、道路交通事故調查報告表(一)(二)、現場
    照片、高雄市政府警察局小港分局現場勘察報告、相驗筆錄
    、相驗屍體證明書，暨高雄市政府交通局車輛行車事故鑑定
    委員會98年9 月11日高市車鑑字第0980003539號函所檢附之
    該會0000000 號鑑定意見書認定：「被告駕車行經閃光黃燈
    路口，未注意安全，小心通過，為肇事次因」等，資為論據
    。惟訊據被告固坦承於上開時、地，駕駛上開車輛，適與陶
    建龍騎乘之上開機車發生撞擊，陶建龍因而受有胸部鈍挫傷
    等傷害，經送醫後不治死亡等情，然堅詞否認有何業務過失
    致死犯行，並辯稱：伊當時行經高雄市小港區○○○○路與高
    坪35街口時（下稱本案路口），發現第一部機車疾駛而來，
    有減速讓他通過，但第二部機車到時，因伊之聯結車已通過
    十字路口了，而且車輛行進中，要注意車前狀況，沒有辦法
    注意到聯結車後面，所以第二部機車才會撞到聯結車後面所
    拖的板車左後角處等語。
五、經查：
  (一)被告係振展公司之聯結車司機，為從事駕駛汽車業務之人，
    其於上開時間駕駛聯結車，緩速經過上開速限50公里之地點
    時，該聯結車拖附之板車左後方與陶建龍騎乘之上開機車車
    頭發生擦撞，陶建龍因而受有胸部鈍挫傷等傷害，經送醫後
    不治死亡等情，業經證人即現場巡邏經過而目擊之警員吳聲
    政、潘榮世證述在卷（見偵卷第13-15 頁、原審卷第18-21
    頁背面），並有道路交通事故現場圖、道路交通事故調查報
    告表(一)(二)、現場照片、高雄市政府警察局小港分局現場勘察
    報告、相驗筆錄、相驗屍體證明書等附卷可稽（A1警卷第11
    -15 頁、A2警卷第15-16 頁，相驗卷第38-42 頁），復為被
    告所是認。是此部分事實固堪認為真實。
  (二)惟按，刑法上之過失犯，以行為人對於犯罪結果之發生按其
    情節應注意，並能注意，而不注意者，始克相當，若事出突
    然，依當時情形，不能注意時，縱有結果發生，仍不得令負
    過失責任。所謂信賴原則，指行為人在社會生活中，於從事
    某種具有危險性之特定行為時，如無特別情事，在可信賴被
    害者或其他第三人亦會相互配合，謹慎採取適當行動，以避
    免發生危險之適當場合，倘因被害者或其他第三人之不適當
    行動，而發生事故造成損害之結果時，該行為人即不負過失
    責任。依此一原則，汽車駕駛人應可信賴參與交通行為之對
    方，亦將同時為必要之注意，相互為遵守交通秩序之適當行
    為，而無考慮對方將會有違反交通規則之不當行為之義務。
    故汽車駕駛人如已遵守交通規則且為必要之注意，縱有死傷
    結果之發生，其行為仍難認有過失可言（最高法院76年台上
    字第192 號判例、87年度台上字第2457號、88年度台上字第
    1852號判決參照）。茲查，證人即當時巡邏而行經現場之目
    擊員警吳聲政於偵查及原審審理時結證稱︰「98年6 月1 日
    凌晨2 時20分左右，我開巡邏車載潘榮世，當時巡邏車時速
    約40、50公里左右，我們看到2 部機車在高坪35街併騎， 2
    部機車的車速，比巡邏車快很多，2 部機車騎士都沒戴安全
    帽，也沒開大燈，有1 部機車先衝過系爭路口，該第1 部機
    車衝到系爭路口時，本件聯結車車頭已到系爭路口，聯結車
    車速比巡邏車慢，第2 部機車接著衝出去，第2 部機車沿高
    坪35街騎到系爭路口，該聯結車已經到系爭路口中間，我就
    看到第2 部機車騎士煞車，煞車後，車子有偏，後輪發生打
    滑的現象，第2 部機車撞到該板車的側邊的左後方，就人車
    倒地了。機車行駛的高坪35街口燈是閃紅燈；聯結車行駛的
    高坪22路口是閃黃燈。當時凌晨光線不好，機車騎士2 人不
    在我們大燈照得到的範圍，但是快要撞擊時煞車燈有亮等語
    （見偵卷第13至15頁、原審卷第18至20頁）；證人即另一位
    巡邏警員潘榮世於偵查及原審審理時亦結證稱︰「98年6 月
    1 日凌晨2 時20分左右，我跟吳聲政2 人同車巡邏，吳聲政
    是駕駛，我們巡邏經過高坪35街，當時巡邏車時速約30、40
    公里左右，發現前方2 部機車騎在高坪35街，沒有戴安全帽
    ，也沒有開大燈，車速是巡邏車的2 倍以上，我們就開車慢
    慢接近，那兩位男子可能有發現到警車靠近，就一前一後疾
    駛往前騎，到達系爭路口，前面那1 部機車直行衝過路口，
    第1 部機車衝過後，高坪22路由東向西有1 台聯結拖車行駛
    經過，聯結車車速很慢，第2 部機車看到拖車已經行駛該路
    口中間，他想說騎不過去，就聽到煞車的聲音，聽到『碰』
    一聲，機車撞到拖車的左後角側邊，就人車倒地了，我們就
    靠近過去做安全維護，以無線電通報救護車及交通警察到場
    。機車行駛的高坪35街燈是閃紅燈、聯結車行駛的高坪22路
    口是閃黃燈等語（見偵卷第13至15頁、原審卷第20至21頁反
    面），其等就被告所駕駛之聯結車於行經本案路口時，速度
    很慢且突遇被害人陶建龍騎乘機車跟隨另1 部機車均未開啟
    大燈並一前一後疾駛而來時，因聯結車已行經過該路口，被
    害人機車速度過快以致煞車不及，而自左後撞上聯結車之板
    車左後處等情，所證內容均互核相符。另佐以本案2 車之車
    損照片（A2警卷第17至30頁）觀之：被告所駕駛上開聯結車
    之板車左後擋泥板有外翻痕跡，左後輪防撞桿上有刮擦痕跡
    ，而被害人陶建龍所騎乘上開機車車頭嚴重毀損；再參以道
    路交通事故現場圖（A1警卷第11頁）顯示：陶建龍騎乘之上
    開機車於高坪35街上距離系爭路口之11.5公尺處即開始出現
    煞車痕，嗣並向左出現刮地痕，而被告所駕駛之聯結車現場
    停留位置，其自板車末緣至該路口已距12.8公尺等情，足見
    陶建龍騎乘上開機車至肇事地點時，被告駕駛之上開聯結車
    頭及前半車身已經過該路口，而板車車尾正行至系爭路口中
    間之事實，洵堪認定。況依該2 車之撞擊點，為被告所駕駛
    之聯結車板車左後方及陶建龍之機車車頭，益見被害人陶建
    龍所騎乘上開機車並非在被告所駕駛聯結車前方可注意之處
    ，自無從據此認本件被告有何未注意車前狀況之過失。故而
    ，被告所辯第2 部機車即被害人陶建龍所騎乘之機車疾駛而
    來時，其駕駛之聯結車已通過本案路口，該機車係撞擊聯結
    車後面之板車，伊並無法注意板車後面之情形等語，當可採
    信。
  (三)又按，閃光黃燈表示「警告」，車輛應減速接近，注意安全
    ，小心通過；閃光紅燈則表示「停車再開」，車輛應減速接
    近，先停止於交岔路口前，讓幹道車優先通行後認為安全時
    ，方得續行，道路交通標誌標線號誌設置規則第211 條第 1
    項定有明文。本案路口在高坪22路由東向西方向設有閃光黃
    燈號誌；在高坪35街由南向北設有閃光紅燈號誌，有卷附道
    路交通事故現場圖可佐（見A1警卷第11頁），故依前述特種
    燈號之規定，被害人陶建龍騎乘上開機車行經系爭路口之際
    ，本應減速接近，先停止於交岔路口前，讓幹道車優先通行
    。而依證人吳聲政於原審審理時結證稱：第1 部機車看到聯
    結車稍微向左閃繞過聯結車車頭再直行過去，2 部機車約有
    20公尺左右的距離等語（見原審卷第19頁反面）；證人潘榮
    世於原審審理時結證稱：第1 部機車經過系爭路口時，2 部
    機車1 前1 後，距離約有30公尺等語（見原審卷第21頁反面
    ），是被告行駛至系爭路口時，陶建龍騎乘之機車應行在聯
    結車左側之高坪35街上，僅距系爭路口約有20-30 公尺之遙
    。被告既駕駛上開聯結車在其車道正常行駛，緩速進入系爭
    路口，並無違反道路交通安全規則情事，此業經上開員警證
    述屬實，自無停車讓左側20公尺外之陶建龍騎乘之機車先行
    通過之義務。且陶建龍騎乘上開機車未開大燈已如前述，縱
    認被告甫進入系爭路口即已發現該機車，惟被害人騎乘機車
    行經本案閃光紅燈之路口時，本應減速接近，先停止於交岔
    路口前，讓幹道車優先通行，而被告所駕駛之聯結車車身又
    已行經通過該路口，且依證人即警員潘榮世於原審審理時作
    證指出，被害人之機車速度約有時速70公里以上（見原審卷
    第20頁），則以此高速行駛之機車並在被告左後側近距離直
    衝而來，而被告所駕駛之聯結車車身當時又已通過路口，則
    依當時情境，被告實無注意之義務及能力，得以閃避被害人
    機車之高速衝撞；況縱使被告於緩慢行進間予以煞停，亦無
    法避免被害人機車以高速自行衝撞而來。是於此狀況下，洵
    難謂被告有何行經閃光黃燈路口，疏未注意減速接近，小心
    通過之過失可言。從而，本件肇事原因應係被害人陶建龍行
    經案發路口未能確實遵守號誌規定，猶逕自騎乘機車違規高
    速行駛衝撞被告所駕駛聯結車後面之板車，進而2 車始發生
    撞擊，自難認被告應負何過失責任。故本院認高雄市政府交
    通局車輛行車事故鑑定委員會前揭0000000 號鑑定意見書之
    鑑定意見未斟酌及此，且與卷證資料未盡相符，雖認被告就
    本件交通事故果有行經閃光黃燈路口，未注意安全，小心通
    過之過失云云，核與本院所認定之事實相非一致，容非可採
    ，而得據為被告不利之認定。
六、綜上所述，被告就系爭車禍難認有何應注意、能注意、而不
    注意之過失行為，公訴人所舉前開證據，尚不足使本院達於
    通常一般之人均不致有所懷疑，而得確信其為真實之程度，
    依罪證有疑利於被告之法則，即不得遽為不利被告之認定。
    此外，復查無其他積極證據足資認定被告有何公訴人所指之
    業務過失致死犯行，依法自應為被告無罪之諭知。
七、原審因而以不能證明被告犯業務過失致死罪，而為被告無罪
    之諭知，核無違誤；檢察官上訴意旨以原審採證用法尚有未
    恰，指摘原判決不當，為無理由，應予駁回。
據上論斷，應依刑事訴訟法第368 條，判決如主文。
本案經檢察官劉玲興到庭執行職務。
中    華    民    國    99    年    8     月    19    日
                  刑事第三庭    審判長法  官   莊崑山
                                      法  官   唐照明
                                      法  官   莊松泉
以上正本證明與原本無異。
如不服本判決應於收受本判決後10日內向本院提出上訴書狀，其
未敘述上訴理由者，並得於提起上訴後10日內向本院補提理由書
狀（均須按他造當事人之人數附繕本）「切勿逕送上級法院」。
中    華    民    國    99    年    8     月    19    日
                                      書記官   葉淑華

司法院資訊處製作；財團法人民間司法改革基金會備份。
